【裁判字號】    98,消債抗,35
【裁判日期】    980316
【裁判案由】    更生事件之抗告
【裁判全文】
臺灣臺南地方法院民事裁定            98年度消債抗字第35號
抗  告  人  甲○○
                      2之1號.
上列抗告人因消費者債務清理條例事件聲請更生，對於中華民國
97年12月31日本院97年度消債更字第851 號裁定提起抗告，本院
裁定如下：
    主  文
抗告駁回。
抗告程序費用新臺幣壹仟元由抗告人負擔。
    理  由
一、抗告意旨略以：
  (一)抗告人因協商成立，自民國95年7月份起每月償還新台幣（
    下同）18,556元，抗告人僅依約繳納3期，但於95年10月份
    起便無力繳納：
  1.抗告人每月收入34,670元扣除每月必要開支29,490元，僅賸
    餘5,180元。
  2.原審所指系爭房地登記過戶日期為95年11月7 日，然抗告人
    全家仍居住其內，包含父母、配偶、子女及周文正。該房地
    雖過戶予周文正，但由於全家仍居住其中，因此仍需代胞弟
    繳納一半之房貸，每月7,000 元，也才有每月房租7,000 元
    由來。家人考量抗告人負債龐大，勢必影響日後生活起居，
    因此將應有部分二分之一移轉登記與周文正，登記原因雖為
    買賣，然周文正並未支付任何金錢與抗告人。
  3.抗告人於96年1 月遭各家債權銀行申請法院強制扣薪，每月
    約11,702 元，抗告人經濟情況更加惡化。
  (二)原審認抗告人配偶王淑芳收入應得以分擔家庭開支，惟查：
    抗告人配偶王淑芳雖月收入27,049元，但每月支付保險費及
    信用卡費用即高達25,737元（保險費共計8,812元、信用卡
    費共計16,925元），王淑芳於支付其個人開銷後所剩無幾，
    並無多餘能力分擔家庭開支。況且王淑芳為恐遭銀行申請法
    院強制扣薪，每月僅繳足最低應繳金額，以至於積欠之卡債
    日益積累，目前負債總額566,457元，實無多餘能力替抗告
    人支付其他費用。爰提起抗告，請求廢棄原裁定，准予抗告
    人更生之聲請等語。
二、按聲請更生或清算不合程式或不備其他要件者，法院應以裁
    定駁回之，但其情形可以補正者，法院應定期間先命補正，
    消費者債務清理條例第 8條定有明文。次按債務人與金融機
    構協商成立者，不得聲請更生或清算，但因不可歸責於己之
    事由，致履行顯有重大困難者，不在此限；本條例施行前，
    債務人依金融主管機關協調成立之中華民國銀行公會會員辦
    理消費金融案件無擔保債務協商機制與金融機構成立之協商
    ，準用前項之規定，消費者債務清理條例第151條第5項、第
    6 項亦分別有明文規定。衡諸前開規定之立法意旨，可見債
    務人無論在本條例施行前後，與金融機構之債權人成立協商
    後，即應本於債權契約之誠信原則勉力履行，除非有前述不
    可歸責於己之事由，且其履行顯然有重大困難，不得率爾依
    本條例更生程序清理其債務。
三、經查，抗告人前於消費者債務清理條例施行前，依金融主管
    機關協調成立之中華民國銀行公會會員辦理消費金融案件無
    擔保債務協商機制，與債權銀行於95年6 月16日成立協商，
    當時抗告人之無擔保債務總額為2,226,694 元，雙方約定由
    抗告人自95年7 月起，分120 期，利率0%，每月清償18,556
    元，至全部清償為止，此有債務協商協議書及無擔保債務還
    款計劃表附於原審卷可稽。又抗告人於前述協商成立後，曾
    依約繳納3 期，於95年10月間毀諾，有債權人台北富邦商業
    銀行股份有限公司、臺灣新光商業銀行股份有限公司、萬泰
    商業銀行股份有限公司、台新國際商業銀行股份有限公司、
    國泰世華商業銀行股份有限公司、美商花旗銀行股份有限公
    司、遠東國際商業銀行股份有限公司、永豐信用卡股份有限
    公司、大眾商業銀行股份有限公司、友邦國際信用卡股份有
    限公司之陳報狀附於原審卷可參，堪予採信。
四、次查：抗告人配偶王淑芳每月個人支出總額25,737元，業據
    抗告人提出信用卡帳單及保險繳費單各3份在卷可稽，應可
    採信。然王淑芬若有經濟困頓無以維持個人及子女基本生活
    支出時，應適度考量保險費支出有無必要，若考量日常生活
    不可測之風險而有支出必要亦應以醫療型保險為主，據抗告
    人提出以抗告人為被保險人之保險繳費單可知該保險契約中
    主契約保額150萬元，每月繳款5,607元，每年應繳67,284元
    ，顯非一般醫療型保險保約之主契約內容及保險對價，本院
    認王淑芳此保險費用支出有過於浪費之嫌。再者，王淑芳每
    月必須個別繳納各家銀行之信用卡消費借款，若王淑芳依消
    債條例第151條所定之協商程序與債權銀行進行協商達成債
    務清償方案，依目前債權銀行就前置協商債務清償方案，最
    優惠可提供至180期分期償還（或最低應繳金額每月至少5,0
    00元），既可整合債務亦能適度減少每月應繳納之信用卡費
    用總額。綜參上情，王淑芳於經濟困頓之際若能適度考量保
    險費用支出之必要性與否且能向債權銀行申請前置協商達成
    債務清償方案，收入扣除支出賸餘應可供王淑芳及其子女維
    持基本生活支出。是以本院委難採認抗告人配偶王淑芳無能
    力負擔子女扶養費用之主張。
五、第查：
  (一)抗告人於95年10月毀諾，因此應以毀諾前後之客觀情事認定
    是否有不可歸責之事由致履行協商有重大困難。抗告人於95
    年度總所得為421,287 元，有抗告人提出95年綜合所得稅各
    類所得資料清單附於原審卷可稽，堪認抗告人於95年度之每
    月平均收入為35,107元（計算式：421,287 ÷12＝35,107）
    。
  (二)抗告人於原審主張每月支出租金7,000 元、水費379 元、電
    費1,304 元、保險費9,404元、膳食費6,000 元、教育費549
    元、勞保及健保費2,149 元、有線電視705 元。經查：
    1.97年度內政部公告台灣省最低生活費標準每人每月9,829
      元，有歷年最低生活費一覽表在卷足佐，惟上開生活費標
      準係按照政府公布最近一年平均每人消費支出（包含食品
      費、衣著鞋襪費、房租水電費、家居管理費、醫療保健費
      、交通通訊費、娛樂教育費及雜項支出）百分之60訂定。
      本院採認9, 829元之數額係考量抗告人處於經濟困頓之際
      ，不應再有往常般消費行為，而應以維持最低基本生活支
      出為基準，因此以平均消費支出之百分之60所得之數額作
      為最低基本生活支出，是本院認抗告人每月基本生活費用
      以9,829元為已足，另抗告人主張需支出房租每月7,000元
      ，然查房租支出已內含於最低生活費內，抗告人應選擇租
      金較低廉之住所或與配偶共同分擔房屋租金，並此敘明。
    2.抗告人主張每月支出2名子女扶養費共2,000元，經查：受
      扶養人平日生活均依附於扶養義務人，平日開支應不若扶
      養義務人，然仍應適度考量其子女生活教育所需費用，因
      此本院參酌96年度綜合所得稅受扶養人每人免稅額77,000
      元計算，抗告人子女每人每月基本生活所需應酌增為6,50
      0元為適當。再者扶養義務應由應負擔扶養義務人共同負
      擔（抗告人及其配偶），準此，本院認抗告人為其2名子
      女扶養費用以6,500元適當。
  (三)綜上，抗告人毀諾前後平均每月收入35,107元，扣除抗告人
    個人生活費9,829 元、扶養費6,500 元後剩餘18,778元（計
    算式：35,107－9,829 －6,500 ＝18,778），尚足夠履行抗
    告人依債務協商約定每月應償還之款項18,556元。因此抗告
    人主張其每月收入扣除必要支出後，已無法支付依債務協商
    約定每月應償還之款項，其係因不可歸責於己之事由，致履
    行上開協商顯有重大困難云云，自不足採。
六、末按債務清償方案既係經當事人於本條例施行前行使選擇權
    所合意成立之債權契約，債務人自應受該成立之契約所拘束
    ，如認該協商成立之清償方案其後有不適當履行之情形，仍
    應誠實面對債務，再循本條例所定之協商機制，誠意向債權
    人協商謀求更合理之清償方案，而非輕率毀諾，逕為聲請更
    生清理程序。查抗告人既於本條例施行前與債權人安泰銀行
    等銀行成立協商，每月償還18,556元，且已依協商方案履行
    ，如事後有履行不便之情形，認清償方案應予適當調整，非
    不可經由本條例所規定之協商程序，再與債權人重新協商，
    訂定適當可行之清償方案。且參以97年5 月中華民國銀行公
    會決議，金融機構就曾經參加95年度債務協商毀諾客戶提供
    「個別協商一致性方案」及對有繳款困難之債務協商持續履
    約客戶提供「變更債務協商協議書方案」等語，是認抗告人
    自當循此途徑以求解決，方符合本條例兼顧保障債權人公平
    受償及重建復甦債務人經濟生活之立法目的，是以，抗告人
    率予毀諾，逕為聲請本件更生，亦有不當。
七、綜上所述，本件抗告人既無不可歸責於己之事由，致履行顯
    有重大困難之情形，已與首揭消費者債務清理條例所定得聲
    請更生程序以清理債務之要件不符，顯然其聲請更生即屬要
    件不備，且無從補正。從而，原裁定駁回其更生之聲請，理
    由雖與本院有所不同，然其結論並無不合。抗告意旨仍指摘
    原裁定不當，求予廢棄另為裁定，為無理由，應予駁回。
八、據上論結，本件抗告為無理由，依消費者債務清理條例第15
    條，民事訴訟法第495 條之1第1項、第449條第1項、第95條
    、第78條，裁定如主文。
中    華    民    國    98    年    3     月    16    日
                  民事第三庭  審判長法  官  高榮宏
                                    法  官  林福來
                                    法  官  黃莉莉
以上正本係照原本作成。
本裁定不得抗告。
中    華    民    國    98    年    3     月    16    日
                                    書記官  陳著振


司法院資訊處製作；財團法人民間司法改革基金會備份。
